【裁判字號】    90,台上,6485
【裁判日期】    901025
【裁判案由】    殺人等
【裁判全文】
最高法院刑事判決                                九十年度台上字第六四八五號
    上  訴  人  甲○○
右上訴人因殺人等罪案件，不服台灣高等法院台南分院中華民國九十年六月六日第二
審更審判決（九十年度上更(一)字第一三一號，起訴案號：台灣台南地方法院檢察署八
十五年度偵字第一四二八八號），提起上訴，本院判決如左：
    主  文
原判決撤銷，發回台灣高等法院台南分院。
    理  由
本件原判決認定上訴人甲○○因與吳國志有借貸、言語衝突及報案之誤會，與陳慶勳
曾為朋友毆打閔兆元引起不滿，圖思報復，遂夥同其子吳斯文及閔兆元（均由台灣雲
林地方法院通緝中）共同基於殺人之概括犯意聯絡，於民國七十八年五月三十一日下
午約四時三十分許，共同未經許可無故持有中共製紅星半自動手槍一把及具殺傷力可
供軍用之子彈十一發，同車前往雲林縣四湖鄉○○○路一三七號「神奇電動玩具店」
前下車，推由閔兆元持上述槍彈進入該電動玩具店內，朝在場之陳慶勳腹部射擊三槍
，致陳某受有腹部及臀部多處槍傷、小腸多處穿孔及上腸系膜損傷等傷害後。復同車
轉往同鄉○○路十之五三號附近下車，趁吳國志觀看他人下棋之際，再推由閔兆元持
該槍射擊吳國志六槍，致吳某胸、腹部及腰背部多處受槍傷，肺、胃、脾、胰臟及大
小腸等多處遭射破，隨即再搭原車逃逸。其中陳慶勳經送醫後倖免於難，而吳國志經
送醫後因傷重併發敗血症，延至同年七月二十四日六時五十分許不治死亡。嗣該手槍
於同年六月間由吳斯文借予案外人李清森，李清森因持該槍犯殺人等案被查獲，致該
手槍為警查扣。上訴人復於同年八月初，與吳斯文另行起意，在台北市○○○路十二
巷十七號三樓，向陳讚發（另案審理）購得中共製黑星手槍十二把及子彈一○九發，
其中由上訴人分得二把手槍，而未經許可無故持有。其餘槍彈則在吳斯文（於七十八
年底偷渡前往中國大陸）持有中，尚未尋獲。嗣上訴人於七十九年一月間偷渡前往中
國大陸，至八十三年五月十六日由澳門經遣送返台，為警逮捕後，始供出所持有二把
手槍藏放處而查獲等情。因而撤銷第一審就殺人部分所為無罪之判決及就持有手槍部
分所為不當之判決，改判分別依牽連犯，從重論處上訴人共同連續殺人及未經許可，
無故持有手槍二罪刑（均累犯）。固非無見。
惟查：(一)原判決事實認上訴人與陳慶勳曾為朋友毆打閔兆元引起不滿，思圖報復，乃
起殺機。然上訴人始終否認有此部分殺人犯行，且稱伊與陳慶勳並無過節，而陳慶勳
於偵查中供稱伊與上訴人之子吳斯文本來就很好，於審判中又稱其曾與閔兆元為朋友
之事吵架，伊與上訴人無任何恩怨，閔某槍殺伊可能係以前爭執引起等語（見二一九
二號偵卷影本內七十九年二月二十六日陳慶勳筆錄、一審第一卷第二二六頁正、背面
），證人即承辦警員林水木於上訴人另殺人未遂案審理時亦結稱陳慶勳被槍擊係因其
與閔兆元有私人恩怨，與上訴人應無關係（見一審第二卷第三十三頁背面），所供如
果無訛，似徵上訴人上開辯詞，尚非全然無據。原判決事實認上訴人與陳慶勳係為朋
友毆打閔兆元引起不滿，思圖報復，致萌殺機等情，與上開卷證既不相符，復未見於
理由內敘明其憑以認定之證據，已難認為適法；況上開卷證係對上訴人有利之證據，
原判決未說明不採之理由，亦嫌理由不備。(二)原判決理由論罪欄認上訴人持用槍彈射
殺陳慶勳，其中持有具殺傷力可供軍用子彈係犯刑法第一百八十七條之意圖供自己犯
罪之用而持有軍用子彈罪；然於事實部分對其持有槍彈主觀上係供自己犯罪之意圖乙
節，並未予明確認定、記載，所為理由論述已失其事實依據。且原判決事實認該持以
射殺陳慶勳、吳國志之中共製紅星半自動手槍及子彈均具有殺傷力，其中子彈復係可
供軍用者，理由內未見敘明此項認定所憑之證據及其心證理由，同嫌理由未備。(三)原
判決理由以七十八年五月二十二日上訴人、吳斯文及閔兆元曾先將案外人陳清標挾持
至公墓拷打受傷，再將其送至吳國興（吳國志之兄）之診所救治，陳某之家屬獲悉除
前往診所探訪外並向警方報案，致四湖派出所所長率員警前往緝兇；上訴人於逃逸後
，曾以電話怪罪吳國興報案，有附呈錄音譯文可證，乃認此亦種下吳國志遭上訴人夥
同吳斯文、閔兆元殺害之原因。然上訴人否認有打該電話，而吳國興提出之該電話錄
音帶，經法院送請法務部調查局及憲兵司令部刑事支援中心做聲紋比對結果，均無法
證明係上訴人所為（見一審第一卷第九十四、一○五頁）。原判決於該證據之憑信性
尚未釐清前，即憑採為認定係上訴人殺害吳國志之動機之一，其採證難認為適法。且
該電話內容既係怪罪吳國興向警報案，似與吳國志無涉，以之認係上訴人槍殺吳國志
之動機，亦不無論理上之可議。(四)原判決事實認上訴人於七十八年八月初，與吳斯文
另行起意，在台北市○○○路十二巷十七號三樓，向陳讚發購得中共製黑星手槍十二
把及子彈一○九發，其中由上訴人分得二把手槍，而未經許可無故持有。其餘槍彈則
在吳斯文持有中，尚未尋獲等情，理由內亦謂上訴人於警訊及偵查中坦承與吳斯文共
同購買槍彈之事，雖所供購買槍枝之數量與陳讚發所證不同，仍足徵上訴人與吳斯文
確有向陳讚發購槍之事等語。則上訴人既與其子吳斯文共同向陳讚發購買槍彈，二人
共同未經許可，無故持有該槍彈之犯行，應於購得槍彈伊始，已然成立。至其後二人
如何分配該批槍彈，要無解於其先前之共同持有槍彈犯行。原判決僅就上訴人嗣後分
得之二把中共製黑星手槍，論以未經許可持有手槍罪。又謂其餘手槍十把及子彈一○
九發，並無積極證據足證係上訴人所持有，該部分犯罪不能證明云云，猶有事實、理
由前後矛盾之可指。(五)依原判決認定之事實，上訴人與吳斯文、閔兆元於案發當日，
係持中共製紅星半自動手槍一把及具殺傷力子彈十一發，先後向陳慶勳、吳國志各射
擊三發及六發子彈。依此，尚餘二發子彈，雖未扣案，惟既屬違禁物，依刑法第三十
八條第一項第一款第二項規定，復係採義務沒收主義，法院並無宣告沒收與否之裁量
權。原判決對此未宣告沒收，亦未說明不予沒收之理由，要屬理由不備。以上或係上
訴意旨所指摘，或為本院得依職權調查之事項，應認原判決仍有撤銷發回更審之原因
。
據上論結，應依刑事訴訟法第三百九十七條、第四百零一條，判決如主文。
中      華      民      國     九十     年      十      月    二十五    日
                              最高法院刑事第五庭
                                  審判長法官  紀  俊  乾
                                        法官  黃  正  興
                                        法官  劉  介  民
                                        法官  陳  東  誥
                                        法官  張  春  福
      右正本證明與原本無異
                                              書  記  官
中      華      民      國     九十     年      十      月     三十     日


司法院資訊處製作；財團法人民間司法改革基金會備份。
